【裁判字號】    88,訴,1618
【裁判日期】    890930
【裁判案由】    偽造文書等
【裁判全文】
臺灣高雄地方法院刑事判決                        八十八年度訴字第一六一八號
    公  訴  人  臺灣高雄地方法院檢察署檢察官
    被      告  丁○○
    選任辯護人  陳肅毅
右列被告因偽造文書等案件，經檢察官提起公訴（八十八年度偵字第八五四號），本
院判決如左：
    主  文
丁○○共同連續行使偽造私文書，足以生損害於他人，處有期徒刑壹年。台灣大哥大
股份有限公司一式四聯（指公司客服聯、經銷商聯、代理商聯、用戶留存聯）之行動
電話申請書客戶簽名欄偽造之「乙○○」簽名；和信電訊股份有限公司一式四聯（指
公司客服聯、經銷商聯、代理商聯、用戶留存聯）之行動電話申請書客戶簽名欄偽造
之「己○○」簽名；泛亞電信股份有限公司一式三聯（指公司客服聯、經銷商聯、用
戶留存聯）之行動電話申請書客戶簽名欄偽造之「己○○」簽名各壹枚均沒收。
    事  實
一、丁○○有竊盜前科，素行不佳。原在高雄市○○○路附近經營通訊器材生意。八
    十五年間緣有案外人己○○積欠其債務未還，故而持有己○○質押之駕駛執照證
    件，以及因經營通訊器材生意，同行間互相調用門號之關係而持有乙○○之身分
    證證件，竟貪圖小利，未經己○○、乙○○之同意，藉冒用他人名義申辦行動電
    話可獲取撥用行動電話通話惟無須繳費之利益。或留作己用、或轉售他人撥用甚
    至供其他非法之使用，意圖為自己及他人不法利益，基於詐欺得利、偽造私文書
    及行使偽造私文書之概括犯意，並基於幫助丙○○、甲○○概括詐欺得利之犯意
    連絡。連續（一）先於八十七年九月二十一日持己○○所有之駕駛執照，約不詳
    姓名不知情之通訊業者在高雄市○○○路六七一號經營通訊器材之久如企業有限
    公司門口前，申辦和信電訊股份有限公司（下稱和信電訊）門號0000000
    000號行動電話。在不知情之通訊業者交付之一式四份行動電話服務申請表上
    之申請人欄處（申請表每份含公司客服聯、經銷商聯、代理商聯、用戶留存聯）
    偽造己○○之簽名，並利用該不知情之通訊業者填載申請表其他年籍、帳單地址
    等資料，繳回於該不知情通訊器材行員工行使並由其代向和信電訊申辦晶片門號
    。（二）又於同年十二月二十八日持乙○○所有之身分證件與不知情之通訊業者
  在高雄市○○○路四八八號經營通訊器材之台灣電店股份有限公司門口前，申辦
    臺灣大哥大股份有限公司（下稱臺灣大哥大）門號0000000000行動電
    話。並在不知情之通訊業者交付之一式四份行動電話服務申請表之申請人欄處上
    （申請表每份含公司客服聯、代理商聯、經銷商聯、用戶留存聯）偽造乙○○之
    簽名，利用該不知情之通訊業者填載申請表其他資料，繳回於該不知情通訊器材
    行員工而行使並代向臺灣大哥大申請門號。（三）同年十二月三十一日又與不知
    情之通訊業者在高雄市○○○路六七一號經營通訊器材之久如企業有限公司門口
    前，申辦泛亞電信股份有限公司（下稱泛亞電信）門號0000000000號
    行動電話，並在不知情之通訊業者交付之一式三聯行動電話服務申請書上申請人
    欄處（申請表每份含公司客服聯、經銷商聯、用戶留存聯），偽填己○○姓名，
    並利用不知情之通訊業者填載其他申請人別、帳單地址等資料，並繳回於該不知
    情通訊器材行員工而行使並代向泛亞電訊申請門號，均表示申請行動電話通話服
    務之意，使上開各公司均陷於錯誤而開通門號系統服務。由臺灣大哥大發給乙○○名義0000000000號（起訴書誤載為000000000號）行動電
    話；和信電訊發給己○○名義0000000000號行動電話；泛亞電信發給
    己○○名義之0000000000號行動電話，丁○○因此詐得無須繳費，而
    得撥打上開行動電話通話之利益，並足生損害於臺灣大哥大、和信電訊、泛亞電
    信之營收及對客戶管理之正確性、及乙○○及己○○本人。丁○○又於八十七年
    十一月間左右，因其友人甲○○、丙○○（均另案審理）欲打國際色情電話，為
    使甲○○、丙○○得以免費使用行動電話，基於幫助他人概括得不法利益之意圖
    及犯意，將其先前在八十七年十一月間左右與同行相互調用而持得之號碼000
    0000000號行動電話門號晶片一只（系爭行動電話晶片係不詳姓名之人盜
    用戊○○名義所申請，又以不詳方式轉手而由丁○○持有）在高雄市○○○路七
    二五號二樓之一甲○○、丙○○等人之租屋前，以新台幣（下同）四千元許之代
    價抵讓該晶片予甲○○使用，以及將上開自己申辦之0000000000號及
    000000000號行動電話晶片門號，亦同上價格出售予丙○○使用。丁○○自申請前開三支行動電話門號，及持有不詳姓名之人以戊○○名義申請之門號
    起至為警八十八年一月一日查獲甲○○等人涉犯盜匪案時止，所積欠之行動電話
    費用，合計以乙○○名義申請之台灣大哥大行動電話門號部分，計詐得相當於八
    百七十一元使用行動電話之服務利益，以己○○名義申請之泛亞行動電話門號部
    分，則計詐得二千四百二十一元使用行動電話服務利益。以己○○名義申請之和
    信電訊行動電話門號部分則計詐得一萬零七百八十七元使用行動電話服務利益。
    而持有戊○○名義之台灣大哥大行動電話門號部分，則計幫助詐得有八十七年十
    一月之使用行動電話服務利益相當通話費一千一百五十六元，八十七年十二月之
    使用行動電話服務利益相當通話費二千三百九十四元。（丁○○否認八十七年十
    一月之前即已持有該門號，而八十九年一月以後列帳之每月六百元月租費，因甲○○等人已被逮獲羈押，均應從所得不法利益中剔除）。
二、案經高雄縣政府警察局報請台灣高雄地方法院檢察署檢察官偵查起訴
        理  由
一、右揭事實，業經被告丁○○迭於警訊、偵查及本院審理時坦承不諱，核與證人丙○○、甲○○二人於警訊、偵查及本院審理中供證情節大致相符。另證人乙○○
    於本院訊問時供述證件曾有遺失，未申辦台灣大哥大行動電話等語（本院八十九
    年四月十九日筆錄）；經核亦與被告所供未經他人同意冒名申辦行動電話情節相
    符。證人戊○○部份，經本院囑託台灣新竹地方法院訊問，據其供述並未申辦台
    灣大哥大門號，曾遺失證件，未曾借證件給別人使用過等語，有該院新院錦刑公
    八九助一○八字第三二五二三號函在卷。至於證人己○○之部份，經本院囑託台
    灣新竹地方法院訊問，因傳拘無著，無從令其到庭供明，此有該院同上之函附在
    卷可憑，此部份惟已盡調查之能事，此外，復有高雄縣警察局刑事警察隊搜索扣
    押證明筆錄、和信電訊、台灣大哥大、泛亞電信等公司之行動電話用戶服務申請
    表四紙、電話費積欠列算單四紙等在卷足稽，被告利用己○○質押之駕駛執照證
    件及利用與同行互相調用而持有乙○○之身分證證件以資辦理行動電話，己○○
    未能到庭供證如前述，並無法認定被告持有己○○之駕駛執照係出於不法原因，
    另證人乙○○於本院審訊時供證在八十五年間即已遺失證件等語，此距被告八十
    七年十二月二十八日持用乙○○之證件辦理行動電話已近二年，而於長達二年之
    時間，被告並無其他侵佔或盜用乙○○之證件等不法情事而被查獲，並無證據認
    定被告持有乙○○之證件係出於侵佔、竊盜、收贓或其他不法原因，況被告持有
    證人己○○或證人乙○○之證件原意係為辦理行動電話門號，並非係要隨身攜帶
    或其他足認被告有長久佔該證件為己有之用意，衡情應僅是貪一時之便，被告復
    供述辦好行動電話門號後早已不知證件在何處，無留用之意等語，是被告辯稱並
    無侵佔證件之犯意堪可採信，公訴人就此持有他人證件之原因事實部份亦未起訴
    。惟被告辦理行動電話門號之後自始並無繳款記錄，有卷附欠費帳單收據為憑，
    直到本件案發之後，始補繳部份電話費，（以戊○○名義申辦之台灣大哥大行動
    電話，被告辯稱非其所申辦，並無繳交之義務，故而拒繳）此亦有被告庭呈之電
    話費用帳單為憑，顯見被告冒名申請行動電話門號，除自己留用外，又自承知悉
    丙○○、甲○○係為撥打國際色情電話，堪認知情其並無付費真意，足認被告自
    始即有以偽造文書並行使之方式為自己及幫助他人獲取不法利益之犯意及行為，
    事證明確，被告犯行洵堪認定。
二、核被告所為，係犯刑法第二百十六條、第二百十條之偽造私文書罪及行使偽造私
    文書罪、第三百三十九條第二項詐欺得利罪以及該欺得利罪之幫助犯。被告三度
    利用不知情之通訊器材行成年員工偽填行動電話服務申請表除申請人簽名欄外之
    其他文書內容，為間接正犯。被告偽造「己○○」、「乙○○」之署押為偽造私
    文書之階段行為，而於偽造私文書後復持以行使，偽造之低度行為應為行使之高
    度行為所吸收，均不另論罪。被告以他人冒名申辦之行動電話門號及以自己冒名
    申辦之行動電話門號交付他人撥用，係幫助他人詐欺獲取不法之利益，為幫助他
    人犯罪，依刑法第三十條第一項條之規定為從犯，得按正犯之刑減輕之，被告先
    後多次行使偽造私文書及多次詐欺得利、幫助詐欺得利犯行，時間緊接，犯罪構
    成要件相同，顯係基於同一概括犯意為之，應依連續犯規定論以一罪，並加重其
    刑。爰先加後減之。所犯二罪間，有方法結果之牽連犯關係，應從一重以連續行
    使偽造私文書罪處斷。爰審酌被告犯後坦承犯行，尚知悔悟，補繳部份電話費用
    ，有電話費帳單收據為憑，損害尚非巨大及其犯罪之動機、目的、手段，犯罪時
    所受之刺激及其品性、生活狀況、智識程度、犯罪所生之損害，及犯罪後態度等
    一切情狀，量處如主文所示之刑。至於台灣大哥大行動電話申請書一式四聯（指
    公司客服聯、經銷商聯、代理商聯、用戶留存聯）之客戶簽名欄上偽造之「乙○○」簽名；和信電訊行動電話申請書私文書一式四聯（指公司客服聯、經銷商聯
    、代理商聯、用戶留存聯）上客戶簽名欄偽造之「己○○」簽名；泛亞電信行動
    電話申請書一式三聯（指公司客服聯、經銷商聯、用戶留存聯）（該公司行動電
    話聲請書係一式三聯並無代理商聯）之客戶簽名欄偽造之「己○○」簽名各壹枚
    ，依刑法第二百十九條規定，不問屬於犯人與否，併予宣告沒收。
三、公訴意旨另以被告於八十七年九月間，在高雄區綽號﹁阿宏﹂之友住處，拾得他
    人所遺失，向台灣大哥大股份有限公司申請租用之0000000000號無線
    行動電話一只，竟意圖為自己不法之所有，將之侵占入己，據為己有，旋將該行
    動電話轉讓與知情之甲○○，涉嫌刑法第三百三十七條侵佔遺失物罪一案。按犯
    罪事實應依證據認定之，無證據不得推定其犯罪事實，刑事訴訟法第一百五十四
    條訂有明文，又事實之認定應憑證據，如未能發現相當證據，或證據不足以證明
    ，自不能以推測或擬制之方法，以為裁判基礎，最高法院著有四十年台上字第八
    六號判例可資參照。事實審法院對於證據之取捨，依法雖有自由判斷之權，然積
    極證據不足證明犯罪事實時，被告之抗辯或反證縱屬虛偽，仍不能以此資為積極
    證據應予採信之理由，最高法院著有三十年上字第四八二號判例可資參照。訊據
    被告丁○○就系爭台灣大哥大0000000000號行動電話之來源，於警訊
    時供述：那支動電話是我在於八十七年九月間，在我朋友綽號﹁阿宏﹂之家撿到
    等語，於偵查中供稱：該行動電話是在我同行他家外面撿到等語，見八十八年一
    月一日筆錄）惟於本院訊問時，或供述是在左營河堤路我朋友綽號﹁阿宏﹂之家
    撿到，當初賣給他，他不用就撿回來，他當時不用丟在家中沙發等語（本院八十
    八年九月二十日筆錄），或供述係與同行小玲交換晶片，以前是一時講錯等語，
    （本院八十八年五月一日筆錄）。前後供述不一，經查，系爭行動電話門號係他
    人冒用戊○○名義申請，已如前述，則該門號即非屬於戊○○所有甚明，而冒名
    申辦者擁有該門號，依其一般性目的，或係供己使用或係轉手他人，則被告供述
    是同行互調而持有亦屬合乎常理。且觀卷附該戊○○名義之行動電話聲請書，其
    字跡細長肉眼一看即與被告字跡方正不符，且行動電話聲請書上所蓋之相關經銷
    商店，或在台北縣板橋市，或在台北市○○路上，與被告均無地緣關係，被告是
    否必要至北部申辦該行動電話實有疑義，況如依被告警訊所供在朋友家「撿來」
    ，既係他人家中之物，並非脫離本人持有，則其行為應屬竊盜範疇，而如依其偵
    查所供「在我同行他家外面撿到」，或有可能係屬侵佔遺失物犯行，然亦有可能
    係竊盜，端視所謂「外面」係指何處以及其所謂之友人當時所在位置如何，有無
    脫離該物之管領範圍而定。公訴人遽認被告持有該行動電話之來源係侵佔他人遺
    失物而來，此論點尚無其他實證足資證明。況究係何人申辦、何人所有，均無證
    據可憑。被告於本院訊問時或稱他（指友人）當時不用丟在家中沙發，我撿回等
    語。所謂他當時不用，是否其友人已有拋棄之意或係被告擅自撿回（此則實係竊
    取），均難證明，而被告嗣後則一直供述是同行調用而來，此則屬合理之供述，
    況被告自始即坦承有冒用己○○與乙○○名義申辦行動電話之犯行，則就情節相
    同之戊○○名義之本支行動電話，且其積欠之電話費亦非最多，被告實無自始否
    認之理，依罪疑惟輕之法理，應認被告並無侵佔遺失物之犯行，公訴人又認被告
    同時犯電信法第五十六條之罪嫌，經查系爭行動電話均係冒名申請，而非被告以
    有線、無線、或其他電磁方式盜接、盜用、盜打他人電信通訊設備，被告所為亦
    與該法條構成要件行為無涉，至於公訴人在其起訴書論罪法條欄中先稱被告所犯
    侵佔遺失物、偽造文書、違反電信法罪有牽連犯關係，請從一重處斷。同時又稱
    被告將拾得之行動電話轉交知情之李志清（應係甲○○之筆誤），其來源既係拾
    得而來，顯係另行起意應分論併罰云云，同一份起訴書論罪法條段落就侵佔遺失
    物與偽造文書二罪間，竟出現無法並存之論斷，實令人無法理解，本院就本件起
    訴書犯罪事實欄所記載被告侵佔該行動電話入己後「旋」以抵帳方式轉讓，其中
    並未有被告「另行起意」之記載描述，就其文義依職權認定公訴人就上開罪係認
    有牽連犯之關係，是就公訴人所起訴無法證明之侵佔遺失物以及違反電信法部份
    ，因公訴人認與本院論罪事實有牽連犯之關係，爰不另為無罪之諭知，至於刑法
    第三百三十九條第二項詐欺得利罪部份，公訴人已於起訴書載明此部份犯罪事實
    ，而論罪法條未加以引用，應屬漏引。又公訴人雖又聲請沒收扣案之行動電話，
    惟查門號晶片係由台灣大哥大等公司所製發以提供通訊服務，自宜發還該公司為
    宜，而所配用之行動電話話機，縱為被告及甲○○、張顯彰等人所有，然係配用
    門號始得使用，與犯罪並無直接關連，本院亦不為沒收之諭知，併此敘明。
據上論斷，應依刑事訴訟法第二百九十九條第一項前段、刑法第三十條、第五十五條
、第五十六條、第二百十條、第二百十六條、第三百三十九條第二項、第二百十九條
判決如主文。
中    華    民    國      八十九      年       九      月      三十     日
                                  臺灣高雄地方法院刑事第三庭
                                      法  官  簡  志  瑩
右正本證明與原本無異。
如不服本判決，應於判決送達後十日內，向本院提出上訴狀。
                                      書記官  林  宜  正
中    華    民    國      八十九      年      九      月       三十     日
附錄論罪科刑法條：
刑法第二百十條：
偽造、變造私文書，足以生損害於公眾或他人者，處五年以下有期徒刑。
刑法第二百十六條：
行使第二百十條至第二百十五條之文書者，依偽造、變造文書或登載不實事項或使登
載不實事項之規定處斷。
刑法第二百十九條：
偽造之印章、印文或署押，不問屬於犯人與否，沒收之。
刑法第三百三十九條：
意圖為自己或第三人不法之所有，以詐術使人將本人或第三人之物交付者，處五年以
下有期徒刑、拘役或科或併科一千元以下罰金。
以前項方法得財產上不法之利益或使第三人得之者亦同。
前二項之未遂犯罰之。


司法院資訊處製作；財團法人民間司法改革基金會備份。
